【裁判字號】    98,上訴,1078
【裁判日期】    981021
【裁判案由】    偽造有價證券
【裁判全文】
臺灣高等法院高雄分院刑事判決        98年度上訴字第1078號
上  訴  人  臺灣高雄地方法院檢察署檢察官
被      告  乙○○
選任辯護人  孫志鴻律師
上列上訴人因被告偽造有價證券案件，不服臺灣高雄地方法院98
年度訴字第107 號中華民國98年6 月30日第一審判決（起訴案號
：臺灣高雄地方法院檢察署97年度偵字第15219 號），提起上訴
，本院判決如下：
    主  文
上訴駁回。
    理  由
一、公訴意旨略以：被告乙○○於民國95年5 月24日，以其母趙
    高文素（所涉偽造有價證券罪嫌，業經臺灣高雄地方法院檢
    察署檢察官以97年度偵字第15219 號為不起訴處分）及友人
    甲○○共有之臺南縣大內鄉○○段483 、484-3 （起訴書誤
    載為483-3 ，應予更正）地號土地設定抵押權，向不知情之
    丁○○借貸新台幣（下同）90萬至100 萬元之款項，並基於
    偽造有價證券之犯意，未經甲○○之同意或授權，於同年月
    25日某時許，在不詳地點，擅自盜用甲○○之名義偽造具有
    價證券性質之面額110 萬元本票1 紙（票號026941），持向
    丁○○行使以供前開借款之擔保，因認被告涉犯刑法第201
    條第1 項之偽造有價證券罪嫌等語。
二、按犯罪事實應依證據認定之，無證據不得認定犯罪事實；無
    證據能力、未經合法調查之證據，不得作為判斷之依據；不
    能證明被告犯罪或其行為不罰者，應諭知無罪之判決，刑事
    訴訟法第154 條第2 項、第155 條第2 項、第301 條第1 項
    分別定有明文。次按認定不利於被告之事實，須依積極證據
    ，苟積極證據不足為不利於被告事實之認定時，即應為有利
    被告之認定，更不必有何有利之證據，復有最高法院30年上
    字第816 號判例可資參考。又事實之認定，應憑證據，如未
    能發現相當證據，或證據不足以證明，自不能以推測或擬制
    之方法，為裁判基礎；認定犯罪事實，所憑之證據，雖不以
    直接證據為限，間接證據亦包括在內，然無論直接或間接證
    據，其為訴訟上之證明，須於通常一般之人均不致於有所懷
    疑，而得確信其為真實之程度者，始得據之為有罪之認定，
    倘其證明尚未達到此一程度，而有合理性懷疑之存在時，即
    無從為有罪之認定，此亦有最高法院40年臺上字第86號、76
    年臺上字第4986號判例可資參照。再告訴人之指訴，係以使
    被告受刑事訴追為目的，是以告訴人之指訴為證據方法，除
    其指訴須無瑕疵，且應有查與事實相符之佐證，始得資為判
    決之基礎，亦經最高法院著有52年臺上字第1300號及61年臺
    上字第3099號判例可資參照。而所謂無瑕疵，係指被害人所
    為不利被告之陳述，與社會上一般生活經驗或卷存其他客觀
    事實並無矛盾而言；另所謂就其他方面調查認與事實相符，
    非僅以所援用之旁證足以證明被害結果為已足，尤須綜合一
    切積極佐證，除認定被告確為加害人之可能外，在推理上無
    從另為其他合理原因之假設，有一不合於此，即不能以被害
    人之陳述作為論斷之證據。況刑事訴訟法第161 條第1 項亦
    規定，檢察官就被告犯罪事實，應負舉證責任，並指出證明
    之方法，是檢察官對於起訴之犯罪事實，應負提出證據及說
    服之實質舉證責任，倘其所提出之證據，不足為被告有罪之
    積極證明，或其指出證明之方法，無從說服法院以形成被告
    有罪之心證，基於無罪推定之原則，自應為被告無罪判決之
    諭知，亦經最高法院著有92年臺上字第128 號判例可資參照
    。
三、檢察官認被告乙○○涉犯刑法偽造有價證券罪責，係以告訴
    人甲○○於偵訊時之供述及上開本票影本為其論罪依據。訊
    據被告乙○○固坦承有以告訴人甲○○名義簽發上開本票，
    並將上開本票交予丁○○之事實，惟堅詞否認有何偽造有價
    證券之犯行。辯稱：伊簽發上開本票前，事先已取得告訴人
    之同意；當初伊2 人都需要這筆錢，協商好才去設定抵押，
    借這筆錢，伊也有告知告訴人必須要開本票，後來戊○○將
    錢匯給伊，伊馬上將錢匯給告訴人，告訴人很清楚這筆錢借
    貸之經過；伊在開本票的時候，有同時打電話問告訴人之身
    分證字號，如果告訴人不同意，可以直接跟伊講等語。
四、按刑法第201 條之偽造有價證券罪，以無製作權人而捏造他
    人名義製作該有價證券為構成要件，是本件應審酌者，乃被
    告以告訴人名義簽發上開本票之行為，事先是否取得告訴人
    之授權？即被告是否為有權製作上開本票之人？經查：
  (一)被告乙○○於95年5 月24日，透過戊○○居間，向金主丁○○借貸90萬元，以趙高文素及告訴人共有之臺南縣大內鄉○○段483 、484-3 地號土地（下稱上開土地），設定抵押權
    予丁○○以為擔保；又於同年月25日，以甲○○、趙高文素
    名義，簽發前開面額110 萬元之本票1 紙持交戊○○，作為
    借款之擔保等情，為被告所不爭執，核與證人即告訴人甲○○、證人即承辦上開土地抵押權設定之代書丙○○及丁○○
    、戊○○等人於原審審理時之證述大致相符（見原審院二卷
    第15至20、132 至134 、146 至150 、179 至185 頁）；復
    有上開本票影本1 紙、台南縣麻豆地政事務所98年3 月2 日
    所登記字第098000 1612 號函及附件之上開土地異動索引、
    土地登記申請書、補正通知書、建築改良物抵押權設定契約
    書、其他約定事項等資料1 份、合作金庫商業銀行（下稱合
    庫銀行）98年6 月8 日合金北潮字第0980002169號函及附件
    之被告帳戶交易往來明細表1 份（見他字卷第4 頁；原審院
    二卷第39至104 、160 至163 頁），是上開事實堪以認定。
  (二)證人即告訴人甲○○於原審審理時固證稱：被告向地下錢莊
    借錢，地下錢莊拿本票向伊討債，伊才知道有這張本票；被
    告向錢莊抵押土地、借錢的事伊知道，但簽本票的事伊不知
    道等語（見原審院二卷第15至20頁）；惟其前於97年1 月29
    日偵查時先證稱：被告、趙鴻池、趙高文素他們是一家人，
    他們冒用伊名義開立本票，上開本票之發票人雖是趙高文素
    ，但係趙鴻池、被告持以向台中之某地下錢莊借錢，是該地
    下錢莊拿上開本票來向伊索債，伊才知道是趙鴻池、被告去
    拿錢的；伊與被告之父親趙鴻池是做肥料的同行，本來交情
    還不錯，於95年1 月間，伊與趙鴻池約好去大內買土地，趙
    鴻池的部分登記在趙高文素名下，當時有向第一銀行貸款
    260 萬，後來因「趙鴻池」需要錢週轉，於95年5 月間，就
    請伊同意將上開土地拿去貸二胎（即第二順位抵押權）150
    萬，伊有同意，且有簽立貸款文件，伊認為趙鴻池這筆借款
    應該自己繳，沒有想到地下錢莊於96年11月底找伊要錢，伊
    才知道「趙鴻池」有以伊名義簽立本票，且向地下錢莊借的
    錢沒有按時繳納；伊知道上開土地有拿去抵押，也有簽署借
    錢之文件，但伊不知道借錢要簽本票，趙鴻池也沒有跟伊說
    ，伊也沒有同意趙鴻池替伊簽本票；如果被告、趙鴻池、趙
    高文素3 人願意將這件處理好，伊可以原諒他們等語（見他
    字卷第10、11頁）；再於97年3 月19日偵查時則證稱：跟伊
    接洽借款事宜的是被告；與伊借款的人是「被告」，對於趙
    鴻池、趙高文素沒有介入，伊沒有意見；若被告將此筆欠款
    爭議處理好，伊便願意和解等語（見他字卷第24頁）；更於
    97年5 月2 日偵查時證稱：伊不知道設定二胎要開本票，被
    告也沒有跟伊講；「伊想起來了，伊有授權被告簽立伊的本
    票」，伊不要再對被告訴追等語（見他字卷第72頁）；又於
    97 年8月19日偵查時又證稱：被告要拿上開土地借錢有跟伊
    說，但沒有說寫本票的事；上次開庭時，因被告說債務已解
    決，伊基於情誼想說不追究被告，才會說被告開本票有得到
    伊同意，實際上，被告從未向伊提及要開本票之事等語（見
    偵卷第8 、9 頁），是依證人甲○○於偵訊及原審審理時之
    上開證述，可知其對是否有授權被告簽發上開本票，曾前後
    供述不一，則告訴人之指訴是否可採，已非無疑。且告訴人
    既已供明伊係因債務未獲解決始欲追訴被告之責，則其是否
    欲藉此訴訟脫免債務，亦非無疑，若果被告未經其同意擅自
    簽發本票而無端造成其困擾，並遭地下錢莊催討債務，告訴
    人何致於未確認債務業已解決前輕易原諒被告，是以告訴人
    上開指訴，顯有瑕疵可指，尚難輕信。
  (三)又被告向地下錢莊借貸前，係經告訴人同意提供上開土地供
    被告設定第二順位抵押權予丁○○，已經告訴人甲○○證述
    如上，而告訴人於上開第二順位抵押權設定時，並曾於94年
    5 月24日親至台南縣麻豆地政事務所用印與債權人乙○○簽
    立抵押權設定契約書，亦經告訴人於原審證述在卷（見原審
    院二卷頁18），則觀之卷附台南縣麻豆地政事務所98年3 月
    2 日所登記字第0980001612號函檢送之上開第二順位抵押權
    設定相關之土地登記申請書、抵押權設定契約書影本（同上
    卷頁85、89）所示，告訴人與另一土地共有人趙高文素均係
    以「債務人兼義務人」之身分與債權人丁○○簽立抵押權設
    定契約，顯見告訴人應係同意為被告上開借款債務擔任「債
    務人」，而非僅擔保物之提供人，否則其抵押契約簽定時，
    僅擔任「義務人」即可。而告訴人平日即曾將自己之支票借
    予被告使用，已為其證述在卷（本院卷頁53），本件被告復
    已徵得告訴人同意提供上開土地為債務擔保，足見其二人已
    有相當情誼，自可再委請告訴人簽發上開本票，何需擅自冒
    名偽造上開本票，自陷刑責，被告上開所辯，尚堪採信。
  (四)證人丙○○於原審審理時固證稱：伊並未告知告訴人設定本
    件抵押權，除了需簽署抵押權設定契約書外，還要簽發本票
    、支票或其他借據等語（見原審院二卷第133 頁）；而證人
    丁○○、戊○○於原審審理時亦證稱：伊等並未接觸過告訴
    人等語（見原審院二卷第146 至148 、181 、182 頁）。然
    衡諸經驗法則，一般人向銀行或地下錢莊業者借貸較大額款
    項時，除需提供不動產、設定抵押權以為擔保外，多被要求
    另外提供保證人或簽發票據以擔保債權，而告訴人既為生原
    農牧企業之負責人，此有營利事業關係人資料查詢1 紙在卷
    可查，且告訴人與趙高文素前向第一商業銀行辦理抵押貸款
    ，就上開土地設定第一順位抵押權登記時，亦同以「義務人
    兼債務人」之身分締結抵押權設定契約，有該土地登記申請
    書、抵押權設定契約書影本（見原審卷院二頁72、78）在卷
    可查，則本件亦係提供上開土地設定抵押權向他人借款，告
    訴人自應得知借款時，債權人為確保債權當要求土地所有權
    人另簽立本票以為債權擔保或證明，告訴人既有相當之社會
    經歷及生意週轉之經驗，即難稱全然不知，實無由僅依其指
    訴，遽論被告偽造有價證券之罪責。
  (五)至被告於95年5 月25日取得戊○○之借款後，固即匯款35萬
    元至告訴人之帳戶，此為被告所自承；並據告訴人於原審審
    理時之證述明確，復有台南縣柳營鄉農會98年3 月5 日柳農
    信字第224 號函及附件之告訴人帳戶存款明細表、上開合庫
    銀行被告帳戶交易往來明細表各1 份等件存卷可證（見原審
    院二卷第106 至110 、163 頁）。惟上開35萬元中之30萬元
    ，實係被告先前向告訴人借用面額10萬3 千元、9 萬8 千元
    、9 萬9 千元之支票3 紙持向戊○○借款後，因支票屆期由
    被告匯入30萬元至告訴人之帳戶以支付上開支票款，並非供
    告訴人使用，已經被告於本院審理時自承在卷（本院卷頁50
    ），復有告訴人提出之上開經被告背書之支票及柳營鄉農會
    轉帳收入傳票影本3 紙，及台南縣柳營鄉農會傳真函在卷可
    憑（見本院卷頁41）。惟本案被告縱非與告訴人共同借款，
    然告訴人既曾借票予被告使用，被告本無需隱瞞告訴人擅自
    冒名簽發本票，已如上述，仍不得以此執為不利被告之證據
    。況被告匯予告訴人之款項，既非30萬之票款整數，其餘額
    5 萬元仍係供告訴人使用甚明，併此指明。
六、綜上所述，告訴人甲○○上開指訴，尚有瑕疵可指，難認與
    事實全然相符，並非無疑。本件檢察官所舉之證據與指出之
    證明方法，尚有合理性之懷疑存在，未得使本院確信被告之
    犯罪，揆諸前開判例意旨，自不能單憑告訴人於偵查及本院
    審理中之指訴，及上開本票影本1 紙，即以推測或擬制之方
    法，作為裁判基礎。從而，公訴意旨所指被告涉犯刑法第20
    1 條第1 項之偽造有價證券罪之事實，仍有合理懷疑之處，
    而不能確信為真實。揆諸前開說明，應認被告上開犯罪尚屬
    不能證明。此外，檢察官復未舉出其他積極證據可資認定被
    告涉有前開罪嫌，自屬不能證明被告犯罪，此部分依法應為
    被告乙○○無罪之諭知。
七、原審因而以不能證明被告犯罪，而為被告無罪之諭知，核無
    違誤；檢察官循告訴人甲○○具狀請求上訴意旨，猶執前詞
    ，指摘原判決不當，為無理由，應予駁回。
據上論斷，應依刑事訴訟法第368 條，判決如主文。
本案經檢察官王登榮到庭執行職務。
中    華    民    國    98    年    10    月    21    日
                  刑事第七庭    審判長法  官  莊飛宗
                                      法  官  陳明富
                                      法  官  蔡廣昇
以上正本證明與原本無異。
如不服本判決應於收受本判決後10日內向本院提出上訴書狀，其
未敘述上訴理由者，並得於提起上訴後10日內向本院補提理由書
狀（均須按他造當事人之人數附繕本）「切勿逕送上級法院」。
中    華    民    國    98    年    10     月   21    日
                                      書記官  曾允志


司法院資訊處製作；財團法人民間司法改革基金會備份。
